【裁判字號】    98,聲判,233
【裁判日期】    981231
【裁判案由】    聲請交付審判
【裁判全文】
臺灣臺北地方法院刑事裁定             98年度聲判字第233號
聲  請  人  乙○○
代  理  人  陳兆瑛律師
被      告  甲○○
            丙○○
上列聲請人即告訴人因告訴被告犯誣告罪案件，不服臺灣高等法
院檢察署檢察長中華民國98年11月13日以98年度上聲議字第7200
號駁回聲請再議之處分（原不起訴處分案號：臺灣臺北地方法院
檢察署98年度偵續字第137號），聲請交付審判，本院裁定如下
：
    主  文
聲請駁回。
    理  由
一、按告訴人不服上級法院檢察署檢察長或檢察總長認再議為無
    理由而駁回之處分者，得於接受處分書後10日內委任律師提
    出理由狀，向該管第一審法院聲請交付審判；法院認交付審
    判之聲請不合法或無理由者，應駁回之，刑事訴訟法第258
    條之1、第258條之3第2項前段，分別定有明文。次按民國91
    年2月8日公布之刑事訴訟法第258條之1係參考德國刑事訴訟
    法第172條第2項之規定及日本刑事訴訟法第262條準起訴之
    規定，增訂「聲請法院交付審判制度」，告訴人於不服上級
    檢察署之駁回處分者，得向法院聲請交付審判，考其立法目
    的，無非係為對於檢察官起訴裁量之制衡，除貫徹檢察機關
    內部檢察一體之原則所含有之內部監督機制外，另宜有檢察
    機關以外之監督機制，由法院保有最終審查權而介入審查，
    提供告訴人多一層救濟途徑（刑事訴訟法第258條之1立法理
    由參照），以促使檢察官對於不起訴處分為最慎重之篩選，
    審慎運用其不起訴裁量權。從而，本條之適用一方面係強制
    告訴人先循檢察機關內部之監督機制救濟無效果後，始由法
    院為之；另方面亦促使檢察機關內部省視其不起訴處分是否
    妥當，法院有最終審查權。是交付審判之制度雖賦予法院於
    告訴人交付審判之聲請裁定准否前，可依同法第258條之3第
    3項規定為「必要之調查」，然法院於審查交付審判之聲請
    有無理由時，應以審酌告訴人所指摘不利被告之事證未經檢
    察機關詳為調查或斟酌，或不起訴處分書所載理由違背經驗
    法則、論理法則及證據法則為限，方符本條係為制衡檢察官
    起訴裁量權之立法意旨。
二、本件聲請人即告訴人乙○○以被告甲○○、丙○○犯誣告罪
    嫌提出告訴，經臺灣臺北地方法院檢察署檢察官偵查後，於
    98年10月12日以98年度偵續字第137 號為不起訴處分，聲請
    人不服，於法定期間內具狀聲請再議，經臺灣高等法院檢察
    署檢察長於98年11月13日以98年度上聲議字第7200號處分書
    駁回聲請人再議之聲請。聲請人於98年11月24日收受前開處
    分書後，於98年12月3日委由律師提出刑事交付審判聲請狀
    ，向本院聲請交付審判，有刑事委任狀及刑事聲請交付審判
    聲請狀附卷可參，復經本院依職權調閱臺灣高等法院檢察署
    98年度上聲議字第7200號全卷核閱無誤，是本件聲請程序係
    屬適法，合先敘明。
三、聲請交付審判意旨如附件所載。
四、按誣告罪之成立，須其申告內容完全出於憑空捏造，若所告
    尚非全然無因，袛因缺乏積極證據證明致被誣告人不受訴追
    處罰者，尚難遽以誣告論罪；又誣告罪之成立，以告訴人所
    訴被訴人之事實必須完全出於虛構為要件，若有出於誤會或
    懷疑有此事實而為申告，以致不能證明其所訴之事實為真實
    ，縱被訴人不負刑責，而告訴人本缺乏誣告之故意，亦難成
    立誣告罪名，最高法院著有43年台上字第251號及44年台上
    字第892號判例可循。
五、經查聲請人認被告丙○○涉有誣告犯行，係以聲請人與案外
    人李姿頷（以下僅稱李姿頷）經檢察官以87年度偵字第2573
    9號提起公訴後，均經法院判決無罪確定（以下稱偽造有價
    證卷案）。而關於李姿頷有無侵占上開支票，經細繹歷審判
    決之理由，非以聲請人之犯罪嫌疑不足，而係以被告丙○○
    在該案所述幾近虛構，顯有誣告故意為其論據。惟查：
 (一).關於李姿頷有無侵占本案支票，依臺灣高等法院歷次判決之
    理由，均係以被告丙○○指訴前後不一，不足採信，且證人
    邱錫國證稱其親見被告丙○○於84年農曆年前後交付予李姿
    頷之3紙支票為其依據。然證人邱錫國於該案中所述，亦僅
    止曾在車內見到李姿頷持有3紙支票，支票上蓋有發票人章
    並記載發票日期，加以當時車內僅有證人邱錫國與李姿頷二
    人，渠等對話情形之真實性，並無中立客觀之第三人在場可
    供查證，故證人邱錫國所見李姿頷持有之3紙支票，是否即
    係系爭支票，仍非無疑。又臺灣高等法院雖以證人邱錫國證
    稱李姿頷所持其中1紙支票曾經雨水淋濕，而認此與聲請人
    所述系爭支票其中1張所載發票日原為84年10月15日，但因
    字跡模糊，故改為同年月25日等語相符，惟系爭支票均已遺
    失，究竟其中之一是否曾經雨水淋濕、票載發票日欄有無字
    跡模糊等情，亦僅有證人邱錫國及聲請人之陳述，而無支票
    可供比對。況臺灣高等法院亦認：「證人邱錫國於上訴審之
    證述與其在偵查及原審中之證述稍有矛盾」（參95年度上更
    （二）字第817號判決第5頁倒數第4行），是法院雖採信證
    人邱錫國之證詞而判決李姿頷無罪，然本案亦難依憑證人邱
    錫國有瑕疵之證詞，遽認被告丙○○確有親自交付本案支票
    給李姿頷。復參照李姿頷在偽造有價證卷案審理中亦對系爭
    支票之原因關係有前後供述不一之情（參見95年度上更（二
    ）字第817號判決第5頁最後1行至第7頁）。同理以觀，自不
    能以李姿頷有瑕疵之陳述，遽指被告丙○○所述支票因遺失
    而遭侵占乙節為全然虛妄，而以誣告罪相繩。
 (二).李姿頷雖多次受被告丙○○之託，代為填寫支票之日期、金
    額，惟均係於被告丙○○之面前書寫完畢，即由被告丙○○
    收回，並無以空白支票授權李姿頷自行填載金額、日期等應
    記載事項後行使之情形，此有李姿頷、被告丙○○於另案之
    供述在卷可稽（參見臺灣臺北地方法院檢察署87年度偵字第
    25739號卷第82頁及本院88年度訴字第1407號卷第36、39頁
    ）。而以兩人非屬至親，隨意交付空白支票，所擔風險極高
    ，被告丙○○何以獨就本案3紙支票例外？亦有疑義。再被
    告丙○○如真交付票期長達1年之空白支票，僅須1張供李姿
    頷填載金額即可，何以須同時交付3張？況李姿頷既稱被告
    丙○○先許以配偶吳雲錦支票清償債務，嗣後翻悔，改以被
    告甲○○支票抵償，然觀系爭3紙支票內容，發票日後挪達
    一年有餘，條件尤較先前不利，李姿頷為何接受？此均非無
    疑。
 (三).聲請人及歷審法院雖迭以被告丙○○自述僅遺失系爭3紙支
    票，卻同時掛失5紙支票，又於掛失支票後之84年2月18 日
    ，於被告甲○○甲存帳戶內留存30萬元以供掛失之票據兌現
    ，進而駁斥被告丙○○遺失支票之說法。然查掛失之5紙支
    票，其中票號分別為0000000～0000000號（本案支票），與
    另2紙票號分別為0000000、0000000號支票，雖未連號，然
    因票號相近，除非特別記明，恐將不免有混淆之虞。是以被
    告丙○○所辯：係伊請教銀行，並聽從銀行所說，先掛失5
    張，等另外兩張進來，再通知伊付錢等語，核與實情無違，
    亦非不可採。此亦足以解釋，何以於系爭3紙支票遺失後之
    84年2月18日，被告丙○○仍於被告甲○○甲存帳戶中留存
    30萬元以供支票兌現。再者，被告丙○○既能於84年2月18
    日兌現30萬元支票，顯示當時其尚有一定資力，既如此，又
    何須將到期日一年以後之本案3紙支票掛失？益徵被告丙○
    ○遺失系爭支票之說非全然無據。
 (四).聲請人所持有之本案支票，係由李姿頷於84年間分3次向聲
    請人調現而交付，聲請人並應李姿頷請求而延期提示，未曾
    在公示催告前聯絡被告甲○○或丙○○，嗣於86年3月7日，
    聲請人始持系爭支票前往金融機構託收等情，業據聲請人於
    前開87年度偵字第25739號案件偵查中陳明在卷，復有存摺
    影本在卷可參。衡情，李姿頷既已數度請求延期提示，顯見
    其信用資力不良，且聲請人在託收前應已知悉系爭支票均掛
    失止付，如要究明原因，常人應會透過交付支票之李姿頷詢
    問，向被告甲○○或丙○○瞭解本案支票何以掛失止付？
    詎聲請人未曾查證，任由李姿頷拖延，實與經驗法則有違。
 (五).聲請人雖於86年3月7日持本案支票前往金融機構託收後旋即
    撤回，惟聲請人早自李姿頷處取得本案支票並即向銀行照會
    ，明瞭該等支票業經被告甲○○掛失止付，亦知銀行在此情
    況下不接受託收也不會再辦理掛失止付等情，亦經聲請人於
    前案偵查及本院88年催字第2047號民事事件審理中自承在卷
    ，復有存摺影本足憑，而本案支票之到期日均為85年間，有
    支票之影本在卷可參，聲請人於到期日不為提示行使票據權
    利，反遲至支票到期日後將近一年之際，且在明知支票遭掛
    失止付後，猶持票前往銀行辦理託收，核其所為顯與常情有
    悖，故被告丙○○懷疑聲請人並無借款予李姿頷之事實而提
    起前案告訴，並非全然無據，自難單憑聲請人之片面指訴，
    遽論被告丙○○涉有誣告罪嫌。
 (六).聲請人所指被告涉有誣告犯行，原臺灣臺北地方法院檢察署
    檢察官不起訴處分書及臺灣高等法院檢察署駁回再議處分書
    中既已詳予調查偵查卷內所存證據，並敘明所憑證據及判斷
    理由，且原處分所載證據取捨及事實認定之理由，亦無違背
    經驗法則、論理法則及證據法則之情事，是臺灣臺北地方法
    院檢察署檢察官及臺灣高等法院檢察署檢察長以被告犯罪嫌
    疑不足分別予以不起訴處分及駁回再議之聲請，於法並無違
    誤，本件聲請交付審判意旨猶執前詞，對於原臺灣高等法院
    檢察署處分加以指摘求予審判，非有理由，應予駁回。
六、依刑事訴訟法第258條之3第2項前段，裁定如主文。
中    華    民    國    98    年    12    月    31    日
                  刑事第十五庭  審判長法  官  廖紋妤
                                      法  官  吳麗英
                                      法  官  邱蓮華
上正本證明與原本無異。
本裁定不得抗告。
                                      書記官  周小玲
中    華    民    國    99    年    1     月    4     日

司法院資訊處製作；財團法人民間司法改革基金會備份。
